臺灣臺中地方法院刑事判決　　　　　　　　　　　　　九十一年度訴字第四九一號
　　公　訴　人　臺灣臺中地方法院檢察署檢察官
　　被　　　告　丁○○
　　指定辯護人　本院公設辯護人　戊○○
右列被告因公共危險案件，經檢察官提起公訴（九十年度偵字第一六○六四號），本
院判決如左：
    主    文
丁○○無罪。
    理    由
一、公訴意旨略以：被告丁○○於民國九十年三月二十九日凌晨三時三十分許，在其
    位於台中市西屯區○○○路九八之十一號十樓之五住處，因其妻乙○○不從其意
    ，仍欲繼續至甲○○所經營位於台中市南屯區○○○○街二三○號一樓之「湖南
    李家餐廳」上班，遂與乙○○發生爭吵，憤而持寶特瓶離去，並意圖供自己犯罪
    之用，先於不詳地點，以寶特瓶裝填汽油之方式製造汽油彈之爆裂物一枚，再駕
    駛車輛於同日凌晨三時五十分許，抵達上開現有人所在之湖南李家餐廳之建築物
    前，預見其點燃該枚汽油彈能燒毀該現供人使用之住宅，仍向該建築物之大門投
    擲該枚汽油彈，致該枚汽油彈在湖南李家餐廳店門前引爆燃燒，而燒毀甲○○所
    有之餐廳玻璃門一片、擺放在門前之唐竹三盆、車牌號碼ＯＨＢ－一○五號重型
    機車之坐墊一個，並燒黑該餐廳鐵門（毀損部分未據告訴）。幸經甲○○於接獲
    乙○○之電話告知後，旋即通知餐廳人員到場察看，因而發現上情並及時將火撲
    滅，始未延燒至該餐廳之建築物，而未能得逞。嗣經報警處理後，於現場扣得寶
    特瓶一個，始循線查悉上情。因認被告涉有刑法第一百七十六條、第一百七十三
    條第三項準放火罪之未遂犯等罪嫌。
二、按犯罪事實應依證據認定之，無證據不得推定其犯罪事實；又不能證明被告犯罪
    者，應諭知無罪之判決，刑事訴訟法第一百五十四條、第三百零一條第一項分別
    定有明文；再認定不利於被告之事實，須依積極證據，苟積極證據不足為不利於
    被告事實之認定時，即應為有利於被告之認定，更不必有何有利之證據；又刑事
    訴訟法上所謂認定犯罪事實之證據，係指足以認定被告確有犯罪行為之積極證據
    而言，該項證據自須適合於被告犯罪事實之認定，始得採為斷罪資料；事實之認
    定應憑證據，如未能發現相當之證據或證據不足以證明，自不能以推測或擬制之
    方法，以為裁判基礎；證人個人之意見或推測之詞尤不得作為證據；且被害人之
    陳述如無瑕疵，且就其他方面之調查又與事實相符，固足採為科刑之基礎，倘其
    陳述尚有瑕疵，則在未究明前，遽採為論罪科刑之根據，即難認為適法，最高法
    院三十年上字第八一六號、二十九年上字第三一○五號、四十年台上字第八六號
    、七十一年台上字第二一六一號及六十一年台上字第三○九九號分別著有判例可
    資參照。
三、本件公訴人認被告涉犯上開罪嫌，無非係以上開事實，業據被害人甲○○指述在
    卷，並經證人即被告之妻乙○○證述詳實，復有寶特瓶一個扣案足參，且有現場
    照片九幀、現場圖及員警職務報告書附卷足參，而被告經測謊鑑定後，就其否認
    曾否至湖南李家餐廳放火一節，呈現不實反應，未通過測謊等情，亦有內政部警
    政署刑事警察局測謊鑑定結果通知書、測謊鑑驗資料表、說明書、測謊圖譜分析
    量化表、測謊儀器測試具結書及測謊問題單等附卷可參，為其論據。
四、訊據被告丁○○堅詞否認其涉有公訴人所指之上開犯行，辯稱：當日與其妻發生
    爭吵後，曾在冰箱內拿取冰開水喝，並曾外出至其住處附近之便利商店購煙，而
    沿途在中港路附近之天橋下抽煙，約待上半小時餘，其前雖曾因要求乙○○別再
    到湖南李家餐廳上班，而告知否則要去放火燒掉等語，然當日則未陳稱上情，其
    返家後因發現乙○○不在家，遂開車至乙○○之娘家搭載乙○○，返家後即進屋
    睡覺而未曾再外出，其未以寶特瓶製造汽油彈，並至湖南李家餐廳投擲縱火等情
    。經查：
（一）九十年三月二十九日凌晨三時五十分許，上開湖南李家餐廳之門口確曾因遭人
      投擲汽油彈一枚縱火，而燒黑店門，並燒毀餐廳玻璃門一片、機車坐墊一個及
      唐竹三盆等物，幸及時於同日凌晨四時許將火撲滅，始未延燒至建築物等情，
      固據被害人甲○○指述甚詳，並有寶特瓶一個扣案足證，且有現場圖、現場照
      片及員警制作之職務報告書附卷足參；惟被害人甲○○於警詢、偵查及本院調
      查時既分別陳稱「係凌晨三時三十分許，副店長（指乙○○）來電告知她與先
      生發生爭執，其先生揚言立刻要讓她工作場所沒著落，要前去放火，於是乙○○趕緊警告我要預防，並同時去電其他同事告知此事，在上開發生時地，已發
      現大門熊熊烈火，同事連忙撲滅，才未釀成大禍，當時未發現丁○○在現場」
      、「當時近三時許，乙○○有打電話告訴我她們吵架，於三點半時，又告訴我
      丁○○好像要去燒我們的店，我以為是開玩笑，後來我通知廚房師傅到該處看
      看，結果他們到時已經燒起來了」等情，以及「當天我不在，有員工說有看到
      影子，但沒有看到人或其他車輛，店內凌晨三點就打烊，附近沒有攝影機，被
      告因不希望他太太到我店裡上班，所以在尾牙當時有揚言要讓我不能經營下去
      ，凌晨三點多時，乙○○打電話告訴我說她先生要到我店內放火，叫我過去店
      內看一下，我就打電話給其他員工，叫他們先去看，他們過去時已經開始燒，
      我過去時已經滅火了，現場只留有一個寶特瓶，應該是起火之原因」等語在卷
      ，足見被害人甲○○僅係發現其餐廳有遭人縱火之事實，尚未親眼目睹被告曾
      向該餐廳投擲汽油彈縱火等情，且趕至現場之餐廳人員亦無人當場發現投擲該
      枚汽油彈之人是否為被告。準此，被害人甲○○指陳上情，是否與事實相符，
      仍應調查其他補強證據以資審認，而縱使被害人甲○○指稱被告之妻乙○○確
      曾向其電告，被告當日揚言將立刻使乙○○之工作場所沒著落，要前去放火等
      語，核與證人乙○○於警局、偵查及本院審理中所陳情節相符，然被害人甲○○既未親自聞見或經歷其所陳述之事實，則此部分之證言尚屬傳聞證據，自難
      認具有證據能力，亦不得援為認定被告犯罪之依據。
（二）另查，證人乙○○雖曾於警局中陳稱：「因我與丈夫丁○○吵架，要我不要來
      這裡（指湖南李家餐廳）上班，而且現在要去餐廳放火，當時是凌晨三時三十
      分許，所以才打電話向甲○○等人警示。從住處至餐廳約十幾分鐘路程（員警
      問：他離開時，有無看見任何異狀或動作）當時我正在房間，有聽見他在廚房
      拿寶特瓶的聲音，丁○○大約在凌晨四時十分至十五分左右返家，當時沒有發
      現異狀」等語，然此既為被告所否認，而證人乙○○其後另於偵查中證稱：「
      他（指丁○○）只要求我不要去該餐廳上班，否則會去放火，但沒有說要到何
      處放火。他回來時已是凌晨十二時，我們有吵架，之後他是否有出去我不知道
      ，我只聽到他在廚房拿寶特瓶的聲音。（檢察官問：家中開水用何種容器？乙○○答稱：寶特瓶）」等語，復於本院審理中陳稱：「我曾經打電話給我老闆
      娘，說我先生要去縱火，二十九日凌晨（過十二點後）我和我先生在工業一路
  的住處吵架，因他要我不要去湖南李家餐廳上班，當天被告還打我，我回娘家
      ，被告還到我西屯路的娘家載我，回家時約三點出頭，回來後他說看我決定如
      何，我說我還是堅持，他很生氣說要出去放火並有出門去，當天吵架的事由就
      是工作的事情，所以我認為他是要去我上班的地點放火，才打電話給甲○○提
      醒她注意一下，他說要去放火當時我和小孩鎖在房間裡面，當時我有聽到放置
      在冰箱內寶特瓶的聲音，冰箱是放置在客廳，與廚房只有一牆之隔。」、「丁○○係三點多快接近四點左右出門，不曉得他幾點回來，警察是六點多來的，
      我是六點多要送小孩上課之前發現被告的房門是關上的，我才知道被告回來了
      ，之後警察才來。」等情，顯見證人乙○○就其先生即被告丁○○與其吵架後
      ，是否確實另曾外出，又外出後究於何時返家等情，前後所為之證述有所出入
      ，而有瑕疵可指，是已非得遽為認定被告犯罪之不利證據。再者，觀諸證人乙○○曾陳稱被告外出時，其與小孩均鎖在房間裡，僅曾聽聞放置在冰箱內寶特
      瓶之聲音等語，足見證人乙○○顯係基於其個人之認知，以為被告將至其上班
      地點放火，始撥打電話提醒甲○○注意，並未親見被告自家中攜帶寶特瓶外出
      ，又是否前往該餐廳放火等情，亦即證人乙○○上開撥打電話通知甲○○注意
      被告將前往上址縱火之行為，係出於其個人臆測而為，尚不得作為認定被告犯
      罪之證據。又查，證人乙○○雖陳稱亦曾聽聞被告在廚房拿寶特瓶之聲音等情
      ，然被告既陳稱其僅係與證人乙○○吵架後，至冰箱內拿冰開水喝等語，而與
      證人陳稱其住家之開水均用寶特瓶裝盛等情相符，又證人乙○○亦曾證稱其並
      未親見被告持該寶特瓶外出，甚或以該寶特瓶裝置汽油製造汽油彈等情，益證
      證人乙○○電告被害人甲○○，被告可能至該餐廳縱火等情，顯係其基於臆測
      所為，尚非足為認定被告確曾持家中之寶特瓶外出，繼而於不詳地點製造成汽
      油彈後，持至該餐廳投擲縱火之不利證據。退步言，縱認證人乙○○陳稱被告
      曾於與其發生爭吵後外出等情屬實，然證人乙○○於警局及偵查中既均陳稱湖
      南李家餐廳遭縱火時，其未在現場，亦未看見丁○○到現場縱火等語，且復查
      無任何人曾於該餐廳現場發現被告，顯見證人乙○○不僅未親見被告持寶特瓶
      外出，實不知被告外出後曾至何地，且未前往該餐廳現場而發現被告有當場縱
      火等情，綜上，自非可圖憑證人乙○○上開所言認定被告自家中持寶特瓶外出
      後，乃製造汽油彈而前往上開餐廳縱火。
（三）又被告於本院調查時供陳：「吵架後約凌晨一點多我出門買長壽煙，抽完煙回
      家發現太太不在，打電話之後去接我太太回家，回來之後就沒有再出門了，載
      我太太回來時間不記得，時間已經很晚了，回來之後我就睡覺了，沒有再與太
      太吵架，之前十二點多時跟我太太吵架並沒有說要去放火，我載我太太回來之
      後就沒有再出去。」等語，雖與證人乙○○上開證述情節不一致，顯屬可疑，
      而被告為測謊鑑定時，就其否認曾否至湖南李家餐廳放火一節，呈現不實反應
      ，未通過測謊等情，亦有內政部警政署刑事警察局測謊鑑定結果通知書、測謊
      鑑驗資料表、說明書、測謊圖譜分析量化表、測謊儀器測試具結書及測謊問題
      單等附卷可參。然按測謊器係以紀錄受測者在回答問題的生理狀態，諸如血壓
      、脈搏和呼吸等狀況來判斷受測者是否說謊，但心理學家等對其正確性迭具爭
      議，而測謊報告雖反應被告有說謊或不正常反應，僅能據此說明被告未說實話
      ，且得供審判上之參酌，然尚不能採為有罪判決之唯一依據，而作為認定被告
      犯罪之積極、直接證據。（參照最高法院九十一年度台上字第三五九號及台灣
      高等法院八十四年度上訴字第五二七四號判決）準此，縱認被告上開所辯，委
      無足取，且被告未通過測謊，顯就其否認曾至湖南李家餐廳放火一節，呈現不
      實之反應，亦僅足說明被告未說實話，其所為之辯解，顯有瑕疵，然依上開說
      明，既非足以被告所辯不可採，作為認定被告犯罪之證據，則被告丁○○有無
      涉犯公訴人所指上開之犯行，尤須調查其他積極事證以審認之。
（四）矧證人即當日至現場處理之員警丙○○雖於本院調查時證稱：「我們到現場時
      ，火已經被撲滅，只有看到現場遺留寶特瓶，因此僅拍照採證，當時老闆娘有
      講是她員工跟她說是員工的先生要去縱火，案發現場相當暗，附近沒有攝影機
      ，而且除了鐵門之外都是木製品，案發後我曾經到被告工業路及中港路的加油
      站去採證，雖有攝影器材，可是沒有拍攝到，因被告可能是騎機車去加油，可
      能被車輛擋住，我去嫌疑人家裡時，被告的妻子有跟我陳述她先生有去買汽油
      ，還有發票在她女兒手上，但因沒有強制力所以沒有取得。」等語；然而，證
      人丙○○既非親見親聞被告至現場縱火之人，且其所陳上情，業為證人乙○○
      所否認，證稱其當日未向員警丙○○陳述其先生曾去購買汽油，並於被告身上
      發現上開發票，其雖有發現發票，但不知係何種發票，當時員警已離開等語，
      則證人丙○○上開所言，自非可執為被告涉犯上開犯行之證據。又觀諸被告自
      始即陳稱其當日曾至便利商店購買香煙等情，以及證人乙○○事後證稱其當日
      雖自被告身上發現一紙發票，然不知係何種發票等語，則證人乙○○發現之該
      紙發票究係被告購油或購煙之發票，則有疑義。再者，本件不僅未曾自被告身
      上查獲任何購買汽油之發票，且經向被告住處至湖南李家餐廳沿途唯一路過之
      加油站查詢之結果，亦查無當日至加油站購油者之錄影帶或有任何民眾持寶特
      瓶購油之發票，此有台中市警察局第四分局九十一年五月十三日函附卷足參，
      故當非足以證人丙○○上開推測之言詞，遽認被告曾至加油站購油，並用以製
      造汽油彈向湖南李家餐廳投擲縱火。
（五）末查，本件並未於現場所查獲，供縱火使用之寶特瓶上採得任何被告之指紋，
      有刑事案件證物採驗紀錄表及台中市警察局九十一年一月二十二日函在卷足證
      ，又該餐廳附近亦未架設攝影機等設備可資查證被告當日是否曾至縱火現場等
      情，亦經被害人甲○○及證人丙○○陳述在卷，並有台中市警察局第四分局九
      十一年四月十七日函附卷可參，則本件顯未於案發現場查獲足以就本件待證事
      實或發生疑問之處提供合理推論，且具關連性之訴訟資料，自尚屬無證據證明
      被告曾至上開現場投擲該枚寶特瓶製造之汽油彈。末按汽油彈係危險性之爆裂
      物，通常須有相當之時間製造且製造及搬運過程中，極易遺留有汽油揮發性物
      質，惟參諸卷內現存證據，本件員警採證時既未曾追查被告當日駕駛之車輛上
      是否留存可疑之犯罪跡證，用以證明被告駕駛之車輛曾載運製造後持以縱火之
      汽油彈，則被告辯稱其未曾駕車並持汽油彈至該餐廳縱火等情，尚非無據。綜
      上所述，本件之被害人甲○○及證人乙○○既均未當場見聞被告為上開犯行，
      而證人乙○○所為之證言，亦有瑕疵可指，且無其他補強證據足證，自均尚難
      採為被告論罪之基礎。此外，復查無其他積極證據足認被告涉有上開公訴意旨
      欄所載之犯行，揆諸上開說明，參諸卷內現存證據，既無法證明被告涉犯上開
      罪嫌，核屬不能證明被告犯罪，自應諭知被告無罪之判決。
據上論斷，應依刑事訴訟法第三百零一條第一項前段，判決如主文。
中      華      民      國    九十一    年    六      月      二十一    日
                              台灣台中地方法院刑事第二庭
                                      法  官  許  惠  瑜
右正本證明與原本無異。
如不服本判決，應於判決送達後十日內向本院提出上訴狀，上訴於臺灣高等法院臺中
分院（須附繕本）。
                                      書記官
中      華      民      國    九十一    年    六      月      二十四    日
